【裁判字號】    89,上易,2079
【裁判日期】    890808
【裁判案由】    詐欺
【裁判全文】
臺灣高等法院刑事判決                  八十九年度上易字第二七九號
    上  訴  人  臺灣士林地方法院檢察署檢察官
    上  訴  人
    即  被  告  乙○○
    被      告  甲○○
    共      同
    選任辯護人  陳明暉律師
                郭令立律師
右上訴人因被告詐欺案件，不服臺灣士林地方法院八十八年度易字第一五一○號，中
華民國八十九年四月二十六日第一審判決（起訴案號：臺灣士林地方法院檢察署八十
八年度偵字第六二九九號）提起上訴，本院判決如左：
    主      文
原判決關於乙○○部分撤銷。
乙○○意圖為自己不法之所有，以詐術使人將本人之物交付，處有期徒刑月。
其他上訴駁回。
    事      實
一、乙○○於民國八十七年八、九月間，向其妹甲○○調借甲○○為發票人，誠泰銀
    行林森北路分行為付款人，發票日八十八年三月三十一日，票面金額新台幣（下
    同）二百五十萬元，票號ＴＣ0000000號之支票一紙，約定由乙○○到期
    匯款入甲○○之帳戶，擬持之調借現金。於同年十二月十六、十七日某日乙○○
    載丙○○、莊錦翰同去吃飯，在車上乙○○明知其已週轉不靈，欠缺支付能力，
    竟意圖為自己不法之所有，隱瞞該事實，且謊稱上開支票是其妹還他的，並拿出
    該支票，請不知情之丙○○能幫其調現，為莊錦翰聽到，迨丙○○、莊錦翰同回
    到台北縣新店市○○街二二號三樓丙○○家中（當時莊錦翰住丙○○家），莊錦
    翰問丙○○這票有無問題，丙○○告以伊二年前幫他調過票沒問題，而且甲○○
    的確是高階警官應該沒問題等語，丙○○又問莊錦翰有無什麼條件，莊錦翰說要
    紅包就同意借予款項，經丙○○以電話告知乙○○，乙○○說他願意給，乙○○
    即持上開支票至丙○○家中交由丙○○背書後持向莊錦翰調現，致使莊錦翰陷於
    錯誤，在上揭地址先扣除三個月半利息二十六萬二千五百元（每月利息七萬元）
    及車馬費六萬元（即紅包）及給予丙○○佣金六萬五千元後，將現金二百十一萬
    二千五百元交給丙○○轉交予聲稱屆期一定會還錢之乙○○。嗣支票到期經莊錦
    翰提示未獲兌現，復尋乙○○未獲，莊錦翰始知受騙。
二、案經莊錦翰訴請台灣士林地方法院檢察署檢察官偵查起訴。
    理      由
一、訊據上訴人即被告乙○○除辯稱：伊與證人丙○○認識已有數年，經常相互調現
    ，故證人丙○○對其經濟情況知之甚詳，此次向證人丙○○調現時，從未隱瞞本
    身之清償能力，亦表明借款之用途，且本件係告訴人自己主動表示願意借錢給伊
    ，並非伊向告訴人提出借貸，告訴人之所以出借系爭款項，顯係因其本身為圖得
    高額利息及紅包，才自願出借，是以告訴人並非因伊之施詐，陷於錯誤而交付系
    爭款項，又伊因賭博輸錢，且友人向伊所借之款項未還，始無法如期還款，伊並
    無詐欺之行為等語，矢口否認有詐欺犯行外，對右揭事實坦承不諱。惟查右揭事
    實，業據告訴人莊錦翰指訴歷歷，並有支票及退票理由單影本各一份在卷可稽，
    且經證人丙○○供證無異，又證人丙○○於原審供稱：當時乙○○說（借）二百
    五十萬元要東山再起，但他所說的東山再起是什麼意思，我不知道，告訴人亦不
    知道乙○○借這筆錢要去澳門賭博云云（原審卷第二一頁），顯見當時證人丙○○並不知道被告乙○○借款之用途。又依證人丙○○之證述，僅能證明證人丙○○知悉過去被告乙○○之經濟情況，而對被告乙○○此次借款時之清償能力則並
    不清楚。又被告乙○○所稱伊係給告訴人佣金或紅包，告訴人則稱係屬車馬費，
    揆之常情，應以告訴人之所稱較符合事實，自應以告訴人所稱之車馬費為可採，
    至被告乙○○給予丙○○之佣金及給予告訴人之車馬費數額，應以被告乙○○在
    原審較為詳實之供述為可採（見原審卷第二二頁）。次查被告乙○○前曾向戊○○借款，屆期無法清償，被告乙○○即於八十七年十月間交付被告甲○○為發票
    人，發票日為八十八年五月八日，票面金額五十萬元之支票予戊○○等情，業據
    證人戊○○於原審調查時證述綦詳（詳原審卷第五六、五七頁），證人戊○○嗣
    於本院證稱：我們之前有合作工地，彙算結果他欠我五十萬元，沒有約定何時給
    ，他沒有還，他就拿他妹妹的票給我云云（本院八十九年七月五日筆錄）核與其
    在原審所供不盡相符，應以其在原審明確之供述為可採，而被告乙○○所舉證人
    丁○○到庭證稱：我原是乙○○公司的特別助理，八十一年左右，欠他（乙○○
    ）三百五十萬元，當時講好借五年，約定還的時候照銀行的利率，但後來沒辦法
    還，請他再給我二年時間，因我先生做生意失敗需錢週轉，到現在我都沒有還，
    利息也沒還過云云（本院八十九年六月二十日筆錄），足見被告乙○○亦不可能
    確定從丁○○處獲取債權清償，堪認被告乙○○於八十七年十月間，即無法清償
    戊○○之欠款，斯時其經濟能力即已不佳，是其於同年十二月中旬向告訴人借款
    時，應已處於週轉失靈，欠缺支付能力之狀態。再查被告向告訴人借款，乃為至
    澳門賭博等情，業據被告乙○○於原審偵審中自承在卷（見偵查卷第三三頁、原
    審卷第十九頁背面），被告乙○○於本院供稱：八十七年十二月我請丙○○幫我
    調錢，本來是準備要去珠海開餐廳，後來到澳門去賭博全部賭輸掉（本院八十九
    年六月十四日、二十日筆錄），委係事後圖卸刑責之詞應不足採。按賭博輸贏不
    定，極可能血本無歸，此應為被告乙○○明知，被告乙○○明知上情，仍執意持
    告訴人之貸款賭博，堪認其有血本無歸，無錢返還告訴人亦無妨之意甚明。又被
    告乙○○雖辯稱其原打算向被告甲○○或其前妻借款，或向欠其款項者索款返還
    告訴人云云，然查被告乙○○向被告甲○○借上開支票時，即約定由其匯款入支
    票存款帳戶等情，業據被告二人供述在卷，且互核相符，堪認被告乙○○前應無
    此意，上所辯無非臨訟卸責之詞，又被告乙○○不可能確定由其債務人丁○○處
    獲取債權清償，已如上述，而其所稱擬向其前妻借款，並無證據可佐，顯係空言
    卸責，洵無足採。查被告乙○○既明知已無支付能力，其對於嗣後將無法清償欠
    款之情，當知之甚詳，竟隱瞞該無資力之事實，且謊稱上開支票是其妹還他的，
    仍透過不知情之丙○○向告訴人借款，於告訴人交付借款時，亦隱瞞未告知，佯
    稱將如期清償，已見其有施用詐術使告訴人陷於錯誤而交付款項之行為，況支票
    退票後其即避匿無蹤，此並據告訴人及證人丙○○於原審陳稱在卷，益認其自始
    即無清償欠款之意願及能力，而有圖為自己不法所有之意思，至為灼然。至被告
    乙○○嗣於本院審理中與甲○○共同於八十九年六月十七日與告訴人成立和解簽
    立同意書，並於和解當日給付一百五十萬元支票，其餘的錢自八十九年七月起每
    月十五日給付告訴人五萬三千元，最後一期九萬二千元，至清償完畢為止，如一
    期不付，視為全部到期，並提供甲○○所有座落台北縣淡水鎮○○段九八五號建
    土地應有持分暨地上建號三○二八號、門牌淡水鎮○○路三一巷三二號六樓之三
    房屋為告訴人設定第三順位一百五十萬元抵押權，固有被告二人所提同意書影本
    附卷可稽，且為告訴人所是認（見本院八十九年六月二十日筆錄），然被告乙○○此舉，顯係事後為圖減輕刑責之詞，並不能遽認被告乙○○並無為自己不法所
    有之意圖。綜上而觀，被告乙○○上揭所辯無非卸責之詞，不足採信。本件事證
    明確，被告乙○○犯行堪以認定，應依法論科。
二、核被告乙○○所為，係犯刑法第三百三十九條第一項之詐欺取財罪，其利用不知
    情之丙○○為之，應論以間接正犯。原審據以論科，檢察官上訴意旨以被告乙○○與甲○○二人係共同詐欺及被告乙○○上訴意旨矢口否認犯罪，分別指摘原判
    決此部分不當，固均無可取，但原判決事實欄漏未記載認定被告乙○○具有為自
    己不法所有之意圖，且乙○○係給予丙○○佣金六萬五千元，告訴人莊錦翰車馬
    費六萬元，原判決載為給予丙○○佣金十二萬五千元，又將甲○○載為係其姊，
    均有錯誤，且未及審酌被告乙○○事後已與告訴人成立和解之事實，亦有未洽，
    又被告乙○○詐騙告訴人之款項達二百五十萬元之鉅，原審僅判處有期徒刑三月
    ，顯屬過輕，檢察官上訴意旨另指摘原審量刑輕縱不當，則為有理由。原判決此
    部分既有可議，自應由本院將原判決關於乙○○部分撤銷，審酌被告之品行、犯
    罪之動機、目的、手段、犯罪所生之危害，犯後已與告訴人成立和解，並已償還
    告訴人一百五十萬元，已如上述及其他一切情狀，量處如主文所示之刑，以示懲
    儆。又被告雖已與告訴人成立和解，但尚未全部清償債務，且難保無再犯之虞，
    故不宜為緩刑之宣告，併予敘明。
三、公訴意旨略以：被告甲○○為被告乙○○之妹妹，與被告乙○○共同意圖為自己
    不法之所有，交付前揭支票予被告乙○○，由被告乙○○出面向告訴人施詐術借
    款，因認被告甲○○亦涉犯刑法第三百三十九條第一項之詐欺取財罪嫌。
四、按犯罪事實應依證據認定之，無證據不得推定其犯罪事實，又不能證明被告犯罪
    者，應諭知無罪判決，刑事訴訟法第一百五十四條、第三百零一條第一項分別定
    明文。訊據被告甲○○，固不否認出借前述支票予被告乙○○向他人調現等情不
    諱，惟堅決否認有何詐欺犯行，辯稱被告乙○○前向其借票均如期匯款入其帳戶
    ，支票均有兌現，且乙○○為其兄，方於八十七年八、九月間借支票予乙○○，
    當時亦約定由乙○○到期匯款入其帳戶，不知乙○○無法匯入款項。又其銀行帳
    戶自八十八年二月十日起始有退票紀錄，至同年四月三十日公告為拒絕往來戶，
    在此之前，其支票帳戶往來均屬正常，自難認其於八十七年八、九月間借票予乙○○之初，即明知其支票帳戶日後將無法正常往來而具有詐欺之意圖，另其根本
    不認識告訴人，亦不知乙○○向告訴人借款等語。
五、經查告訴人不認識被告甲○○，且甲○○未曾與其談及借款事宜等情，業據告訴
    人陳稱在卷，堪認被告甲○○未曾與告訴人洽商借款事宜。次查被告乙○○前向
    被告甲○○借票，均如期匯款入甲○○之帳戶使支票兌現，而本次借票，二人亦
    約定由乙○○到期匯款入甲○○之帳戶等情，業據被告二人供述在卷，且互核相
    符，堪認乙○○有向甲○○借票，且借系爭支票時，二人亦約定由被告乙○○匯
    款入其銀行帳戶，使支票兌現。另被告甲○○上開支票帳戶，係於八十五年七月
    五日辦理開戶，自八十八年二月十日起始有退票紀錄，在此之前支票帳戶往來均
    屬正常，八十七年七、八月都沒有退票、八十七年八月以後兌現的支票有三十四
    張共0000000元，八十八年二月十日第一次退票，之前都沒有退票，八十
    八年二月二十二日以後才有補票，退票後補票的有十三張共0000000元，
    退票後未補票的有三張，共0000000元，至八十八年四月三十日公告為拒
    絕往來戶等情，業據誠泰商業銀行股份有限公司林森北路分行襄理林慧敏到庭證
    述甚詳（見本院八十九年七月十九日筆錄），且有誠泰商業銀行林森北路分行八
    十八年七月八日誠泰銀（森）字第八八○○三三號函、誠泰商業銀行股份有限公
    司林森北路分行八十九年七月十日誠泰銀（森）字第八九○○三六號函及檢附兌
    現支票正、背面影本暨事後補存資料影本，台北市票據交換所八十九年六月三十
    日（八九）北票字第四六三○號函、八十九年七月十四日（八九）北票字第四九
    三四號函及檢送甲○○帳戶存款不足退票（含註銷者）明細表一份、甲○○所簽
    發之第0000000號等二十五張（均已辦理註銷者）支票正、背面影本各一
    份附本院卷可稽，據此自難遽認被告甲○○於八十七年八、九月間借支票予乙○○之初，即明知其支票帳戶日後將無法正常往來而具有詐欺之意圖，參以對自己
    兄弟姊妹在外之負債情形及償債能力，未能瞭若指掌，此亦為工商社會之常情，
是被告甲○○辯稱：借票時，不知被告乙○○無法匯入款項等語，應堪採信。綜
    上所述，被告甲○○未向告訴人貸款，此已難認被告甲○○有與被告乙○○共同
    向告訴人施詐之情事，至爾後雖有退票情事，惟參酌其以前有借票予乙○○之舉
    ，且前無退票情事，是難據而遽認其有預知被告乙○○必無力如期軋入資金清償
    票款，自不能認其有詐騙告訴人之意思。此外復查無其他證據可證明被告甲○○
    有公訴人所指之犯行，被告甲○○上開所辯，應可採信，其被訴犯罪應屬不能證
    明，原審以不能證明其犯罪，諭知被告甲○○無罪，經核並無不合，檢察官上訴
    意旨以被告甲○○與其兄乙○○顯有犯意聯絡與行為分擔，二人為共同詐欺，指
    摘原判決此部分不當，為無理由，應予駁回。
六、據上論斷，應依刑事訴訟法第三百六十八條、第三百六十九條第一項前段、第三
    百六十四條、第二百九十九條第一項前段、刑法第三百三十九條第一項、罰金罰
    鍰提高標準條例第一條前段，判決如主文。
本案經檢察官鄭龍照到庭執行職務。
中    華    民    國    八十九    年       八       月        八        日
                          臺灣高等法院刑事第十庭
            審判長法  官  蔡  長  溪
                                    法  官  溫  耀  源
                                    法  官  楊  貴  志
右正本證明與原本無異。
不得上訴。
                                    書記官  沈  秀  容
中    華    民    國    八十九    年       八       月        九        日
附錄：本案論罪科刑法條全文
刑法第三百三十九條第一項
意圖為自己或第三人不法之所有，以詐術使人將本人或第三人之物交付者，處五年以
下有期徒刑、拘役或科或併科一千元以下罰金。


司法院資訊處製作；財團法人民間司法改革基金會備份。
